【裁判字號】    99,上易,87
【裁判日期】    990310
【裁判案由】    竊佔
【裁判全文】
臺灣高等法院刑事判決                  99年度上易字第87號
上  訴  人  臺灣桃園地方法院檢察署檢察官
被      告  甲○○
被      告  乙○○
上列上訴人因被告竊佔案件，不服臺灣桃園地方法院98年度簡上
字第582號，中華民國98年10月19日第一審判決（起訴案號：臺
灣桃園地方法院檢察署97年度調偵字第142號），提起上訴，本
院判決如下：
    主  文
上訴駁回。
    理  由
一、公訴意旨略以：被告甲○○、乙○○明知與林慶煌、林慶瑞
    丙○○、戊○○、丁○○共有坐落桃園縣桃園市○路段2038
    地號土地（重測後已變為桃園縣桃園市○○段65地號），係
    因繼承關係登記為共有，非渠等所有，且渠等亦未向其他共
    有人承租、借貸或以其他方式取得使用權源，竟共同意圖為
    自己不法所有，基於竊佔之犯意聯絡，自民國95年12月21日
    起，未經丙○○、戊○○、丁○○同意，擅自架設鐵皮圍籬
    圈圍附圖編號A所示之土地，排除其他共有人使用，而無權
    佔用該土地，因認被告甲○○、乙○○涉犯刑法第320條第2
    項之竊佔罪嫌等語。
二、按犯罪事實應依證據認定之，無證據不得推定其犯罪事實；
    復不能證明被告犯罪者，應諭知無罪之判決，刑事訴訟法第
    154 條第2 項、第301 條第1 項分別定有明文。又按刑事訴
    訟法上所謂認定犯罪事實之證據，係指足以認定被告確有犯
    罪行為之積極證據而言，如未能發現相當證據或證據不足以
    證明，自不能以推測或擬制之方法，以為裁判基礎，最高法
    院29年上字第3105號及40年臺上字第86號分別著有判例；而
    認定不利於被告之事實，須依積極證據，苟積極證據不足為
    不利被告之認定時，即應為有利於被告之認定，更不必有何
    有利之證據，亦有最高法院30年上字第816 號判例可資參照
    。若證據資料在經驗科學上或論理法則上尚有對被告甲○○
    、乙○○、林慶煌、林慶瑞為有利之存疑，而無從依其他客
    觀方法排除此項合理之可疑，即不得以此資料作為斷罪之基
    礎，且刑事訴訟制度受「倘有懷疑，則從被告之利益為解釋
    」、「被告應被推定為無罪」之原則所支配，故得為訴訟上
    之證明者，無論為直接或間接證據，須客觀上於一般人均不
    致有所懷疑而達於確信之程度者，始可據為有罪之認定，倘
    其證明尚未達於「確信」之程度，而有合理可疑存在時，即
    難據以為被告甲○○、乙○○、林慶煌、林慶瑞不利認定，
    換言之，在法律判斷上，即不能為被告甲○○、乙○○、林
    慶煌、林慶瑞有罪之認定。
三、本件認定事實所引用之本件卷內所有卷證資料（包含文書證
    據、物證等證據），並無證據證明係公務員違背法定程序所
    取得，且被告甲○○、乙○○於原審審理程序時就卷內所有
    之卷證資料之證據能力均表示無意見，且卷內之文書證據，
    亦無刑事訴訟法第159條之4之顯有不可信之情況與不得作為
    證據之情形，則依刑事訴訟法第159條之5之規定，本件認定
    事實所引用之本件卷證所有文書證據、物證等證據，均有證
    據能力，合先敘明。
四、本件公訴意旨認定被告甲○○、乙○○涉有刑法第320條第2
    項之竊佔罪嫌，無非係以告訴人丙○○於偵查中之證述及繼
    承系統表、桃園縣桃園市○路段2038地號土地登記謄本、臺
    灣桃園地方法院檢察署勘驗筆錄、桃園縣桃園地政事務所土
    地複丈成果圖各1份及照片為其主要論據。訊據被告甲○○
    、乙○○均矢口否認有何上開犯行，被告甲○○、乙○○辯
    稱：渠等與丙○○、戊○○、丁○○均為桃園縣桃園市○路
    段2038地號土地之共有人，之前土地都是由丙○○、戊○○
    、丁○○在使用，渠等有與丙○○、戊○○、丁○○協調要
    在該土地上種菜，但是丙○○表示土地只有他可以用，戊○○也有使用桃園縣桃園市○路段2038地號的土地，戊○○使
    用的部分是在附圖編號A左側與編號A相鄰之該塊土地，渠等
    要搭蓋圍籬時，丙○○等人也都有在現場，渠等並無竊佔之
    意圖等語。經查：
  (一)丙○○、戊○○、丁○○及被告甲○○、乙○○與林慶煌、
    林慶瑞公同共有桃園縣桃園市○路段2038地號土地，而被告
    乙○○、甲○○於95年12月21日起雇員將如附圖編號A所示
    之土地以鐵皮圍住並囤土等情，為被告甲○○、乙○○所不
    否認，並據證人楊瑞忠於警詢及證人丙○○於原審審理時證
    述明確，復有張石金死亡繼承系統表、土地登記第二類謄本
    、土地所有權狀、勘驗筆錄、桃園縣桃園地政事務所97 年5
    月1日桃地測字第0970007846號函、桃園縣桃園地政事務所
    97年5月19日桃地資字第0970008900號函各1份及現場照片附
    卷可佐（見96年度他字第2074號卷第24頁至第31頁、第33頁
    至第39頁、第51頁至第53頁、97年度調偵字第142號卷第28
    頁、第38頁、第39頁、第42頁至第82頁），此部分之事實，
    應堪認定。
  (二)公訴人雖以被告甲○○、乙○○未經告訴人丙○○等人之許
    可，將附圖編號A 所示之土地以鐵皮圍住等情，認被告甲○○、乙○○涉有竊佔犯行，惟查：
    1.據證人丙○○於另案檢察事務官訊問時證述：桃園縣桃園
      市○路段2038地號土地是祖傳的，當初在100 多年前祖先
      就有口頭約定分管，伊父親於63年間死亡，伊就接管該土
      地，伊分管的是桃園縣桃園市○路段2036、2038地號之土
      地，甲○○等人是伊妹妹的女兒及兒子，是要跟伊一起繼
      承分管的桃園縣桃園市○路段2036、2038地號土地等情（
      見95年度偵字第15752 號卷第26頁、96年度他字第2074號
      卷第71頁），核與證人張建發於另案檢察事務官訊問時證
      述：之前的確是有分管的約定，伊分管的是桃園縣桃園市
      ○路段2038地號土地之一部份等語（見95年度偵字第1575
      2 號卷第26頁），證人張永川於另案檢察事務官訊問時證
      述：的確是有分管的約定，伊分管的是桃園縣桃園市○路
      段2039地號土地之一部份等語相符（見95年偵字第15752
      號卷第26頁、第27頁），並有地籍圖謄本1 附卷可稽（見
      95年度偵字第15752號卷第28頁），再據證人丙○○於原
      審審理時，經原審質以：「既然依據祖先口頭約定你可以
      分管桃園縣桃園市○路段2038地號土地，而本案被告等人
      又是繼承你妹妹的持分，是否桃園縣桃園市○路段2038地
      號土地應該由你、戊○○、丁○○及本案被告等共同分管
      才對？」等語，證人丙○○不僅未予以否認，甚至答稱：
      其曾經詢問被告乙○○上開土地要怎樣管理等語（見98年
      度簡上字第582號卷第59頁），足見證人丙○○就被告等
      人繼承其妹林張英之權利，而得以與之共同分管使用桃園
      縣桃園市○路段2038地號土地之事實，實亦心知肚明；另
      參以告訴人戊○○（即證人丙○○之胞妹）亦有占有使用
      部分桃園縣桃園市○路段2038地號土地之事實，復有卷附
      照片為證（見96年度他字第2074號卷第40頁），益可證明
      附圖編號A所示之土地，依據證人丙○○之先祖約定，係
      屬於證人丙○○之父親張石金所分管之區域，而張石金死
      亡後，係由證人丙○○、丁○○、戊○○及被告甲○○之
      母親林張英一同繼承上開使用權利等情，應堪認定。
    2.被告甲○○、乙○○雖未經告訴人丙○○、戊○○及丁○○之許可而使用附圖編號A 所示之土地，惟據被告甲○○
      於原審審理時供述：伊有問過丙○○，但是丙○○表示伊
      不可以用，只有他自己可以用等語（見98年度簡上字第58
      2號卷第91頁背面），核與證人丙○○於警詢及原審審理
      時均證述：桃園縣桃園市○路段2038地號土地伊從63 年
      使用到現在等語相符（見96年度他字第2074號卷第17頁、
      98年度簡上字第582號卷第57頁背面），顯見證人丙○○
      基於其長期使用桃園縣桃園市○路段2038地號土地為由，
      而拒絕被告甲○○、乙○○使用上開土地等情，應認屬實
      ；再者，另據被告甲○○於原審審理時供述：戊○○也有
      使用桃園縣桃園市○路段2038地號之土地，戊○○使用的
      部分是在附圖編號A左側與編號A相鄰之該塊土地等情，亦
      有現場照片附卷可佐（見96年度他字第2074號卷第40 頁
      ），足以佐證告訴人戊○○亦自行使用桃園縣桃園市○路
      段2038號土地。綜合上開事證可知，證人丙○○及告訴人
      戊○○均各自使用上開地號之土地，被告甲○○、乙○○
      亦為上開土地之共有人，並與證人丙○○、告訴人戊○○
      出於相同之繼承權源，具有相等之繼承地位，被告甲○○
      、乙○○自認渠等亦可使用上開土地，亦屬合乎常情，是
      被告甲○○、乙○○與告訴人丙○○、戊○○等人就桃園
      縣桃園市○路段2038地號土地在法律上均各有其本或有所
      依憑據，於法自不得謂證人丙○○或告訴人戊○○使用上
      開土地始稱合法，而被告甲○○、乙○○就前開土地之使
      用，即有何獲取不法利益之意圖。至其是否涉及侵權行為
      ，要屬民事糾葛，自應循民事法律途徑解決。
五、綜上所述，被告甲○○、乙○○始終否認本件犯行，而本件
    公訴人所舉前開事證，均尚未達於通常一般之人均不致有所
    懷疑，得確信其為真實之程度，而有合理性懷疑之存在，無
    從形成有罪之確信。此外，復查無其他任何積極證據，足認
    被告甲○○、乙○○有竊佔他人土地之犯行，揆諸前揭說明
    ，應認不能證明被告甲○○、乙○○犯罪，原審依法諭知被
    告甲○○、乙○○無罪之判決，尚無不合。公訴人上訴意旨
    ，仍執陳詞，認被告2人涉有刑法第320條第2項之竊佔罪嫌
    云云，核無理由，其上訴應予駁回。
據上論斷，應依刑事訴訟法第368條，判決如主文。
本案經檢察官沈明倫到庭執行職務。
中    華    民    國    99    年     3    月    10    日
                    刑事第一庭審判長法  官  葉騰瑞
                                    法  官  王炳梁
                                    法  官  莊明彰
以上正本證明與原本無異。
不得上訴。
                                    書記官  王韻雅
中    華    民    國    99    年    3     月    10    日

司法院資訊處製作；財團法人民間司法改革基金會備份。
